【裁判字號】    90,訴,3060
【裁判日期】    920331
【裁判案由】    損害賠償
【裁判全文】
臺灣高雄地方法院民事判決  九十年度訴字第三○六○號
    原      告  高雄市政府都市發展局
    法定代理人  吳孟德
    訴訟代理人  周村來律師
                周元培律師
    被      告  王文楷即王文楷建築師事務所  住台南市○○路○段三六０號
    訴訟代理人  施煜培律師
右當事人間請求損害賠償事件，本院判決如左：
      主      文
原告之訴及假執行之聲請均駁回。
訴訟費用由原告負擔。
      事實及理由
一、本件起訴時係以高雄市政府國民住宅處為原告，法定代理人為甲○○，嗣於訴訟
    中之民國九十一年十二月三十一日因機關裁撤而併入高雄市政府都市發展局，法
    定代理人則為吳孟德，有該局九十二年三月十四日高市都發住字第０九二０００
    二六九一號函在卷可稽，並經聲明承受訴訟在案，核與法律規定相符，應予准許
    ，先予說明。
二、原告起訴主張：伊為辦理高雄市港和國宅社區建築新建工程（下稱系爭工程），
    於八十五年十一月二十六日與被告簽訂系爭工程之委託規劃設計監造契約書（下
    稱系爭契約），委由被告從事工程規劃設計及監造工作，並將工程委由訴外人宏
    統營造股份有限公司（下稱宏統公司）興建。嗣宏統公司發現系爭工程中之港和
    段三小段八九九號土地（原為同段一小段八九九號，下稱系爭土地）中心椿座標
    資料距離與實地狀況有異，造成地界線與建築線不符，致其無法依圖施工，而以
    此為由解除契約，並請求伊給付工桯款，經鈞院以八十八年度訴字第二二二六號
    判決命伊給付新台幣（下同）一百七十三萬一千四百零六元，及自八十八年九月
    七日起算之法定遲延利息確定。伊所受上開損害係因被告於設計規劃時，疏未注
    意上開資訊不符而設計錯誤及遲誤申辦建造執照所致，自得請求被告賠償。爰依
    系爭契約第八條第五項及委任之法律關係，聲明求為命：(一)被告應給付原告一百
    七十三萬一千四百零六元，及自起訴狀繕本送達翌日起至清償日止，按年息百分
    之五計算之利息。(二)訴訟費用由被告負擔。(三)願供擔保為假執行宣告之判決。
三、被告則以：伊受委託就系爭工程為規劃設計後即依程序請原告辦理鑑界，而原告
    於得知系爭土地之地界線與實地狀況不符後，並未辦理更正，而一再要求伊交付
    設計圖說，伊始依當時之地籍圖及土地登記簿謄本所載面積及相關資料繪製，並
    經原告審查後採用，則原告所受損害係因其未辦理更正及擅行先將系爭工程發包
    所致，與伊無關，況原告於上開訴訟中並未積極主張權利致遭敗訴，伊自無賠償
    義務等語，資為抗辯。並聲明：(一)原告之訴駁回。(二)訴訟費用由原告負擔。(三)如
    受不利決，願供擔保免為假執行。
四、原告主張其於八十五年十一月二十六日與被告簽訂系爭契約，委由被告從事系爭
    工程之規劃設計及監造工作，其並將工程委由宏統公司興建。嗣宏統公司發現系
    爭土地之中心椿座標資料距離與實地狀況有異，造成地界線與建築線不符，致無
    法依圖施工，而解除契約並請求給付工桯款，經本院判決命其給付宏統公司一百
    七十三萬一千四百零六元及法定遲延利息確定等情，業據提出系爭契約、土地登
    記簿謄本及本院八十八年度訴字第二二二六號民事判決各一份為證（見第六～卅
    一、一六０、一六一頁），且為被告所不爭執，復經本院依職權調取該給付工程
    款全卷查明屬實，則原告此部分主張之事實，可堪認為真實。又原告係主張其所
    受上開損害係因被告於設計規劃時，疏未注意上開資訊不符而設計錯誤及遲誤申
    辦建造執照所致，被告則以係因原告並未辦理更正，其只能依未經更正之相關資
    料繪製，原告所受損害係因其未辦理更正及擅行先將系爭工程發包所致為抗辯，
    則本件之爭點應在於：(一)被告之規劃設計是否有錯誤或過失。
    (二)被告是否有遲延申辦建造執照。
五、被告之規劃設計是否有錯誤或過失部分。
  (一)按系爭契約第八條第五項約定「乙方（指被告）應依各有關法令詳細擬定規劃設
    計及施工方案，並繪製工程細部設計圖說及施工預算書，若因規劃、設計錯誤或
    監造不當，因而浪費公帑，．．．，致甲方（指原告）因而蒙受損失時，乙方應
    負賠償責任」，有系爭契約書在卷可稽，另民法第五百四十四條規定「受任人因
    處理事務有過失，或因逾越權限之行為所生之損害，對於委任人應負賠償之責」
    ，本件原告既本於上開規定請求被告賠償，依民事訴訟法第二百七十七條規定，
    自應就被告之規劃設計有過失及錯誤一節為舉證證明。
  (二)原告雖主張鑑界係被告之義務，而被告並未告知鑑界結果，即有過失等語。然查
    ，依系爭契約第一條第一項第一款約定，被告之基本資料調查內容為地質、地形
    （含測量及協助申請鑑界）、地震、風力、施工條件、鄰近地區現有設施、交通
    動向、停車、景觀、土地使用等資料之調查，則依其文義觀之，有關申請鑑界一
    項，應係原告之義務，被告僅係立於協助之地位，且依地籍測量實施規則第二百
    零五條規定，申請土地複丈由土地所有人或管理人向土地所在地地政事務所為之
    ，而系爭土地係高雄市所有，由被告為管理人，有土地登記簿謄本在卷可稽（見
    第一六０、一六一頁），則有關鑑界事宜自應由原告向地政事務所申請，況原告
    於簽訂系爭契約後隨即於翌日即八十五年十一月二十七日以高市國宅一字第一五
    ０三四號函請高雄市政府地政處（下稱地政處）辦理系爭土地地界鑑定事宜，而
    地政處亦於同年十二月十日以高市地政劃第二００五六號函向前鎮地政事務所（
    下稱前鎮地政所）申請鑑界，經前鎮地政所受理後，排定於八十六年一月三、六
    、七日至現場辦理，地政處並於同年十二月二十六日以高市地政劃第０二０八九
    六號函通知原告，此有各該函文在卷可稽，並經本院向前鎮地政所查證屬實（見
    第一五七、一五八、二三二、二三四頁），可見原告亦知悉其應辦理鑑界並已向
    地政機關申請鑑界，則其主張鑑界係被告之義務，即不足採。
  (三)再者，前鎮地政所於八十六年一月初就系爭土地為鑑界時，原告有派員到場，為
    原告所不爭執（見第四二二頁），而依前鎮地政所就該次複丈之情形，在處理意
    見欄係記載「本鑑界案經會同申請人及關係人現場確認指界完畢，並經申請人及
    關係人領界確認在案。申請書及複丈圖存查」等語，而複丈圖上則載有「本複丈
    原圖係依圖解地籍圖數值化成果繪製，經套對地籍複照圖地籍線相符無誤」等語
    ，有前鎮地政所九十一年八月十六日高市地鎮二字第０九一０００七八三一號函
    及所附該次申請複丈之相關資料在卷可憑（見第二三一～二四三頁），而依該次
    複丈之各項測量方式及檢測紀錄所載，確有踐行相當之測量程序，然前鎮地政所
    於複丈後，既認定「經套對地籍複照圖地籍線相符無誤」，而將申請書及複丈圖
    存查，就當時狀況而言，前鎮地政所應未發現有地界與實地不符之情事，否則，
    如複丈結果確已發現界址及面積與實地狀況不符，即應將此情事通知申請人之地
    政處，並促請辦理更正，而非將複丈成果存查而已，此從前鎮地政所於八十六年
    九月十日再次受理系爭土地之複丈，並發現有中心椿座標資料距離與實地狀況不
    符時，即函請地政處土地開發總隊查明，並經會同各相關單位現場勘測後，將座
    標及面積更正且換發權狀，及兩造在第一次複丈至第二次複丈期間，均未就此地
    籍資料有不符情事，在往來函文中為說明等情，亦可得佐證（見一九四～二二八
    頁，前鎮地政所九十一年七月二十六日高市地鎮二字第０九一０００六九七八號
    函所附之勘測資料），則原告主張其於八十六年一月間之第一次複丈後，並未知
    悉地籍資料與實地面積不符等語，應可採信。又前鎮地政所既未將複丈成果告知
    兩造，且依上所述，前鎮地政所當時亦應尚未查覺有不符情事，則原告主張被告
    應將不符情事告知，即屬無據，況若前鎮地政所於第一次複丈時有告知複丈成果
    不符之情形，則原告即應知悉，不待被告之告知，即應自行辦理更正登記之手續
    ，亦不得以被告並未告知，而質疑被告未盡告知之義務，故原告此部分主張，並
    不足採。
  (四)至原告雖又主張其於八十六年五月二十九日仍以高市國宅一字第六四七六號函促
    請被告於設計時，應就「各基地設計尺寸務必與現地及地籍尺寸相符，惠請貴所
    依據契約第一條實地測量地勢圖，其成果不得有誤，且無其他地上阻礙物，以便
    得標廠商訂約後即可據以施工」等情為注意（見二七一、二七二頁），而被告所
    提出之設計圖說仍依與實地狀況不符之錯誤資料為設計，即有過失等語。然查，
    被告於上開時點為規劃設計時，系爭土地尚未辦理面積更正等手續（依上所述，
    地政機關當時亦未查覺），業如前述（更正登記日期為八十六年十一月十日），
    則被告所得據以規劃設計之資料，應係當時之土地登記簿及地籍圖等資料，此等
    資料既未經更正，被告據以規劃設計，自無過失或錯誤可言，況在未經原告申請
    複丈確認實地面積並更正登記面積前，系爭土地之真正面積即無從確定，被告縱
    有自行委請測量公司測量而可得知面積不符之情事，惟該測量結果既非地政機關
    所為，亦不得據以認定即係實地面積，則被告又如何得據以認定即為實地面積而
    採為規劃設計之依據，此從被告所提出自行委請良佳正測量公司測量系爭土地後
    算得之面積為二四一三．八九平方公尺（見四十六頁），與嗣後地政機關測量之
    二四三五．五二平方公尺，仍有約二二平方公尺之差距，即可得佐證，況原告一
    再陳稱該測量結果，係被告於八十六年十一月四日始收受，不得據以推論原告在
    八十六年初即知悉不符情事，然此項證據，同時亦可佐證被告得知該測量結果之
    時點係在八十六年十一月間，益可見被告在規劃設計當時，並無從依據真正之實
    地資料為規劃設計。
  (五)又系爭土地之實地面積既與地籍資料不符，被告若依地籍資料為規劃設計，則勢
    必因規劃設計結果與實地不符而產生錯誤或瑕疪，然若依實地面積為規劃設計，
    則因當時之實地面積尚無從確認，而無法為完整正確之設計，亦將產生錯誤或瑕
    疪，則原告上開函文所稱要求被告設計時應「各基地設計尺寸務必與現地及地籍
    尺寸相符」等語，就現實狀況而言，即相互矛盾，則在原告未能提供與實地相符
    之地籍資料供被告規劃設計前，自難認被告之規劃設計有何錯誤或過失，原告此
    部分論據，亦不足採。
  (六)依上所述，被告在鑑界後為規劃設計時，並不知悉地籍資料與實地不符之情事，
    縱得知悉，亦屬與原告同時知情，原告自不得主張被告未盡告知義務，且被告為
    規劃設計當時，既尚未經更正登記，自無從據真正之資料為規劃設計，其依當時
    現有之地籍資料為規劃設計，即無錯誤或過失可言，應可認定，原告主張被告之
    規劃設計有錯誤或過失，即難採信。
六、被告是否有遲延申辦建造執照部分。
  (一)經查，原告固有要求被告應依約履行申請建造執照，然其係於尚未申得建造執照
    前即因市長指示而將系爭工程先行發包等情，有上開八十六年五月二十九日高市
    國宅一字第六四七六號函之主旨所載「為遵照市長指示於八十六年七月完成港和
    社區工程發包案，請貴所務必配合辦理」及其與宏統公司簽訂之工程契約等語可
    資佐證，（見五四～六四、二七一頁），而被告雖於八十六年八月二十六日送件
    申請建造執照，然因樓板面積之計算方式有疑義，而需重新計算修正，原告並表
    示可同意於同年十一月十五日前向工務局補件等情，亦有八十六年十一月二十六
    日高市國宅一字第一四四二六號函在卷可稽（見第三００頁），且為原告所不爭
    執，而被告就系爭工程係分別於八十六年十二月十三日及八十七年四月二十二日
    取得建造執照，有各該執照在卷可憑（見三０六、三一四、三二一、三二七、三
    三六頁），則就其申得執照之時間觀之，雖略有遲延，但原告於前開第一四四二
    六號函文中既已明確表示就此遲延情事，將依系爭契約第八條第一項約定請求每
    逾一日按酬金總額千分之一計算之違約金，且依該約定所示，在被告未經原告同
    意無故延誤各項工作完成期限者，係以給付違約金之方式為之，則遲延申辦建造
    執照與系爭契約第八條第五項所約定規劃設計錯誤之情形，顯不相同，自不得援
    引為依該條項為請求損害賠償之依據。
  (二)再者，宏統公司與原告在上開給付工程款之訴訟中主要爭點係在於因設計圖說所
    據之地籍資料與實地狀況不符，及建造執照有所示之工程範圍與原契約圖說有異
    ，致無法按圖施工，所造成宏統公司之實際損害數額，至於建造執照之遲延申辦
    ，並非該訴訟判斷之事項，被告於該訴訟中並表示宏統公司所支出之印花稅、工
    程圖說製作費用、鑑定費用等八十七萬九千零五十四元，確為開工所需支付之費
    用同意給付，僅否認其餘數額之支出必要性（見該判決第二十五頁之理由一），
    可見遲延申辦建造執照與該判決所認定之損害間，並無相當因果關係存在，原告
    將其列為請求損害之範圍，亦屬無據。
  (三)依上所述，被告雖有遲延申辦建造執照之情事，但此係原告得否依系爭契約第八
    條第一項請求違約金之事宜，並非第八條第五項之損害賠償範圍，且原告所主張
    之損害，就其所提出與宏統公司間經判決之內容觀之，亦未認定係因遲延申辦建
    造執照所致，則原告此部分主張，亦難採信。
七、綜上所述，被告就系爭工程之規劃設計，因其在鑑界後為規劃設計時，並不知悉
    地籍資料與實地不符之情事，縱得知悉，亦屬與原告同時知情，且被告為規劃設
    計當時，系爭土地既尚未經更正登記，自無從據真正之資料為規劃設計，其依當
    時現有之地籍資料為規劃設計，即無錯誤或過失可言；又被告雖有遲延申辦建造
    執照之情事，但此係原告得否依系爭契約第八條第一項請求違約金之事宜，並非
    第八條第五項之損害賠償範圍，且原告所主張之損害，就其所提出與宏統公司間
    經判決之內容，亦未認定係因遲延申辦建造執照所致，則原告本於系爭契約第八
    條第五項及委任之法律關係，請求被告給付一百七十三萬一千四百零六元，及自
    起訴狀繕本送達翌日起算之法定遲延利息，即無理由，應予駁回。又原告之訴既
    無理由，其假執行之聲請即失其依據，應併予駁回之。
八、據上論結：本件原告之訴為無理由，依民事訴訟法第七十八條，決如主文。
中      華      民      國    九十二    年      三      月    三十一    日
                              臺灣高雄地方法院民事第一庭
~B審判長法      官  林紀元
~B      法      官  唐照明
~B      法      官  陳月雯
右為正本係照原本作成。
如對本判決上訴，須於判決送達後二十日內向本院提出上訴狀（須附繕本）。
中      華      民      國    九十二    年      三      月    三十一    日
~B      法院書記官  陳展榮


司法院資訊處製作；財團法人民間司法改革基金會備份。
